臺灣嘉義地方法院民事判決
111年度朴簡字第126號
原      告  侯錦章  


被      告  鄭程罔腰即鄭江圳之繼承人


            鄭國雄即鄭江圳之繼承人

            鄭玉盆即鄭江圳之繼承人


            簡鄭玉英即鄭江圳之繼承人


            鄭玉嬌即鄭江圳之繼承人


            鄭亞玲即鄭江圳之繼承人


上列當事人間請求確認抵押債權不存在等事件，本院於民國111
年12月1日言詞辯論終結，判決如下：
    主      文
一、被告應就被繼承人鄭江圳對坐落嘉義縣○○鄉○○○段000地號土
    地於民國45年以六腳字第000734號所設定擔保債權金總額新
    臺幣8,000元之抵押權辦理繼承登記。
二、確認被告就原告所有嘉義縣○○鄉○○○段000地號土地於民國45
    年以六腳字第000734號設定抵押權所擔保債權總金額新臺幣
    8,000元之債權不存在。
三、被告應將上開關於原告部分之抵押權登記予以塗銷。
四、訴訟費用由被告於繼承被繼承人鄭江圳之遺產範圍內連帶負
    擔。
    事實及理由
壹、程序事項 
一、按訴狀送達後，原告不得將原訴變更或追加他訴。但請求之
    基礎事實同一、擴張或減縮應受判決事項之聲明者，不在此
    限，民事訴訟法第255條第1項第2、3款定有明文。本件原告
    起訴原聲明「確認被告（鄭江圳）抵押權擔保之債權不存在
    。擔保債權總金額新臺幣（下同）8,000元整，土地標示為
    嘉義縣○○鄉○○○段000地號土地（下稱系爭土地）。」並於事
    實及理由欄說明准予塗銷被告之抵押權（見本院卷第6頁）
    。其後因被告鄭江圳已死亡，乃於民國111年11月10日以書
    狀變更聲明為「1.確認被告鄭程罔腰、鄭國雄、鄭玉盆、簡
    鄭玉英、鄭玉嬌、鄭亞玲抵押權擔保之債權不存在，並准予
    塗銷被告之抵押權。擔保債權總金額8,000元，土地標示為
    系爭土地。2.請准原告以代位身分代替被告辦理繼承登記事
    宜。」（見本院卷第175頁）。嗣於111年12月1日言詞辯論
    時再更正聲明為「⒈被告應就被繼承人鄭江圳對坐落系爭土
    地於45年以六腳字第000734號所設定擔保債權總額8,000元
    之抵押權辦理繼承登記。⒉確認被告就原告所有系爭土地於4
    5年以六腳字第000734號設定抵押權所擔保債權總額8,000元
    之債權不存在。⒊被告應將上開抵押權登記予以塗銷。」（
    見本院卷第221頁）。經核原告前開變更及更正，均基於主
    張被告應塗銷系爭土地上抵押權登記之同一基礎事實所為擴
    張應受判決事項之聲明，自應予准許。
二、被告鄭程罔腰、鄭國雄、鄭玉盆、簡鄭玉英、鄭玉嬌、鄭亞
    玲（下稱被告鄭程罔腰等6人）均無正當理由未於言詞辯論
    期日到場，且核無民事訴訟法第386條所列各款情形，爰依
    原告之聲請，由其一造辯論而為判決。
貳、實體事項
一、原告主張：系爭土地現為原告所有（應有部分1101分之157
    ，登記次序0006），現因原告要將系爭土地出賣他人，但訴
    外人鄭江圳持有系爭土地如附表所示之抵押權（下稱系爭抵
    押權），擔保債權總金額8,000元，存續期間為45年6月13日
    至46年4月13日止，至今已有65年之久，依民法第800條之規
    定，被告之系爭抵押權已時效消滅，而鄭江圳於90年8月29
    日死亡，被告鄭程罔腰等6人為繼承人，有繼承系統表可證
    ，被告鄭程罔腰等6人迄今仍未辦理繼承登記，故請求確認
    系爭抵押權擔保之債權不存在，於被告等人辦理繼承登記後
    予以塗銷等語。並聲明：⒈被告應就被繼承人鄭江圳對坐落
    系爭土地於45年以六腳字第000734號所設定擔保債權總額8,
    000元之抵押權辦理繼承登記。⒉確認被告就原告所有系爭土
    地於45年以六腳字第000734號設定抵押權所擔保債權總額8,
    000元之債權不存在。⒊被告應將上開抵押權登記予以塗銷。
二、被告方面：被告鄭程罔腰等6人均未於言詞辯論期日到場，
    亦未提出書狀作何聲明或陳述。
三、本院之判斷：
　㈠按確認法律關係之訴，非原告有即受確認判決之法律上利益
    者，不得提起之，民事訴訟法第247第1項前段定有明文。又
    所謂即受確認判決之法律上利益，係指因法律關係之存否不
    明確，致原告在私法上之地位有受侵害之危險，而此項危險
    得以對於被告之確認判決除去者而言。原告既為系爭土地之
    所有權人（權利範圍即應有部分為1101分之157），則系爭
    抵押權所擔保之債權是否確實存在，攸關原告權利，故原告
    提起確認之訴，自得將該法律上不安狀態以確認判決除去，
    應認原告有即受確認判決之法律上利益，自得提起本件確認
    之訴。　
　㈡原告主張之事實，業據提出與其所述相符之系爭土地之土地
    登記第一類謄本、被繼承人鄭江圳暨其繼承人（即被告鄭程
    罔腰等6人）之戶籍謄本、繼承系統表為證(見本院卷第7、2
    7、95至107頁)；且被告鄭程罔腰等6人均未拋棄繼承，亦有
    臺灣桃園地方法院111年10月26日函在卷可查（見本院卷第1
    53頁）；另被告鄭程罔腰等6人未於言詞辯論期日到場，亦
    未提出書狀作何聲明或陳述供本院審酌，是經本院調查前開
    證據之結果，堪認原告前開主張應為真實。
　㈢按因繼承、強制執行、徵收、法院之判決或其他非因法律行
    為，於登記前已取得不動產物權者，應經登記，始得處分其
    物權，此觀諸民法第759條規定甚明。而塗銷抵押權登記將
    使抵押權歸於消滅，性質上核屬處分之行為，故抵押權人已
    死亡者，依上述民法第759條規定，其繼承人非經登記，自
    不得塗銷抵押權登記，在該繼承人為被告之情形時，為求訴
    訟經濟，原告應得於一訴中併予請求被告辦理繼承登記及塗
    銷抵押權登記，即以請求該已死亡抵押權人之繼承人辦理繼
    承登記，並於辦理繼承登記後塗銷。經查，系爭抵押權之抵
    押權人鄭江圳已於起訴前死亡，被告鄭程罔腰等6人均為鄭
    江圳之繼承人，且就系爭抵押權尚未辦理繼承登記等情，已
    如前述，故原告訴請被告鄭程罔腰等6人於塗銷系爭抵押權
    前，先就繼承取得被繼承人鄭江圳之系爭抵押權辦理繼承登
    記，即屬有據。
　㈣又查，系爭土地原所有權人鄭金地之應有部分14680分之75，
    前由本院以109年度司執字第31411號強制執行事件執行拍賣
    後，經本院民事執行處函請嘉義縣朴子地政事務所辦理塗銷
    其上抵押權在案，而上開鄭金地之應有部分14680分之75（
    即登記次序0020）設定抵押權所擔保之債權與本件系爭土地
    原告應有部分1101分之157（即登記次序0006）設定抵押權
    所擔保之債權應為同一債權等情，有本院民事執行處110年4
    月22日函及嘉義縣朴子地政事務所土地建物異動清冊在卷可
    查（見本院卷第81至87頁），顯見系爭抵押權所擔保之債權
    總金額8,000元已因前開執行事件而清償完畢。從而，原告
    請求確認被告鄭程罔腰等6人就原告所有系爭土地之抵押權
    所擔保之債權總金額8,000元之債權不存在，即為有理由，
    應予准許。
　㈤末查，系爭抵押權所擔保之債權不存在，業經本院認定如上
    ，且系爭抵押權之存續期間乃自45年6月13日至46年4月13日
    ，迄今已逾65年，依民法第880條之規定，系爭抵押權也已
    經消滅，又觀之原告於本院審理時陳稱：其要把系爭土地出
    賣他人，所以要塗銷等語即明（見本院卷第221頁），則系
    爭抵押權設定登記之存在，對於原告就系爭土地所有權之完
    整性及價值，顯然有所妨害，足認原告係基於自身所有權部
    分有所主張，是原告自得本於其為系爭土地所有權人之地位
    ，請求被告鄭程罔腰等6人就關於原告部分抵押權設定登記
    予以塗銷。
四、綜上所述，原告本於其為系爭土地所有權人之地位及繼承之
    法律關係，請求被告鄭程罔腰等6人就系爭抵押權辦理繼承
    登記、確認被告鄭程罔腰等6人就原告所有系爭土地之抵押
    權所擔保之債權不存在，並請求被告鄭程罔腰等6人就關於
    原告部分之抵押權登記予以塗銷，為有理由，應予准許。
五、訴訟費用負擔之依據：民事訴訟法第78條、第85條第2項。
中　　華　　民　　國　　111 　年　　12　　月　　14　　日
                  臺灣嘉義地方法院朴子簡易庭
                                  法　官　周欣怡
以上正本係照原本作成。
如對本判決上訴，須於判決送達後20日內向本庭（嘉義市文化路
308之1號）提出上訴狀（均須按他造當事人之人數附繕本）。如
委任律師提起上訴者，應一併繳納上訴審裁判費。
中　　華　　民　　國　　111 　年　　12　　月　　14　　日
                                  書記官  葉芳如
附表：
設定標的 抵 押 權 設 定 明 細 嘉義縣○○鄉○○○段000地號土地 收件年期：民國45年 字號：六腳字第000734號 登記日期：空白    登記原因：設定 權利人：鄭江圳 債權額比例：全部1分之1 擔保債權總金額：8,000元 存續期間：自民國45年6月13日至民國46年4月13日 清償日期：空白 利息（率）：依照契約約定 遲延利息（率）：依照契約約定 違約金：依照契約約定 債務人及債務額比例：鄭衞 權利標的：所有權 標的登記次序：5、6、7、8、9、10、12、13、16、18、21、22、25、27、28、29、31、32、36、37、38、40、41、42 設定權利範圍：14680分之14605 證明書字號：六腳字第64號 設定義務人：鄭衞 其他登記事項：（空白）